ACORDAO-COMPLETO-2356251

ACÓRDÃO DE RELAÇÃO

ACÓRDÃO DE RELAÇÃO 7709/2019 ATA 30/2019 - SEGUNDA CÂMARA

Acórdão 7709/2019-TCU-Segunda Câmara
Considerando que o presente processo trata de tomada de contas especial instaurada pelo então Ministério da Integração Nacional em desfavor de Fernando de Souza, como então Secretário de Infraestrutura do Estado de Alagoas (gestão: 29/9/2005 a 9/6/2006) , diante da não comprovação da regular aplicação dos recursos federais inerentes ao Convênio n.º 002/97 (Siafi 478.909 - Peça 1) firmado sob o valor de R$ 1.650.000,00 para a execução das obras de construção da Adutora Alto Sertão no Estado de Alagoas, tendo a vigência do ajuste sido estipulada para o período de 26/12/2002 a 19/11/2005;
Considerando que o Relatório do Tomador de Contas n.º 50/2018 (Peça 43, p. 1-7) assinalou a parcial impugnação dos correspondentes dispêndios, tendo apurado o débito sob o valor de aproximadamente R$ 1.163.106,40, ao assinalar, como principal irregularidade, que a parcela executada das obras não teria atingido as metas físicas estabelecidas no projeto, deixando de apresentar a necessária funcionalidade em prol da população local;
Considerando que o referido gestor (Fernando de Souza) também figuraria como responsável em outras 7 (sete) tomadas de contas especiais em processamento no TCU, a despeito de ainda estarem sem a decisão definitiva para o mérito, sob as seguintes condições:
	Processo
	Relator
	Objeto
	Valor (R$) 
	Situação do processo em relação a Fernando de Souza

	Processo 003.705/2009-9
	Ministro Aroldo Cedraz
	Canal do Sertão em Alagoas - km 0,0 a 64,7
	327 milhões
	citado em 11/11/2016 por um débito atualizado de R$ 120 milhões.

	Processo 014.116/2012-0
	Ministro Aroldo Cedraz
	Obras de infraestrutura hídrica no Estado do Alagoas
	7,5 milhões
	citado em 2/7/2019 por um débito atualizado de R$ 3,5 milhões.

	Processo 018.026/2015-0
	Ministro Raimundo Carreiro
	Sistema de Esgotamento Sanitário (Funasa) 
	13,25 milhões
	Processo em diligência. Ainda não houve citação.

	Processo 009.054/2016-2
	Ministro Raimundo Carreiro
	Sistema de Esgotamento Sanitário (Funasa) 
	6,08 milhões
	Citado em 10/10/2018 por um débito atualizado de 2,64 milhões. Processo no MPTCU para oitiva regimental.

	Processo 032.415/2017-6
	Ministro Aroldo Cedraz
	Convênio entre Incra e Seinfra-AL
	1,97 milhão
	Processo arquivado sem julgamento de mérito, por ausência de pressuposto, mediante o Acórdão 10305/2018-TCU-Segunda Câmara (m fase de notificações) 

	Processo 012.852/2017-1
	Ministro Aroldo Cedraz
	Adutora do Agreste no Estado do Alagoas
	12,88 milhões
	Processo ainda sem nenhuma instrução da UTéc

	Processo 006.368/2019-0
	Ministro-Substituto
André Luís de Carvalho
	Barragem de Duas Bocas/Santa Luzia no Rio Pratagy + adutoras + subadutoras
	77,78 milhões
	Processo ainda em fase de diligências. Nenhuma citação feita.

Considerando que, nos eu parecer) , a Secex-TCE teria sugerido o afastamento do débito originalmente apurado pelo tomador de contas, ao anotar, a partir de superficial análise documental, que a execução física do objeto pactuado seria satisfatória, tendo anotado, ainda, o transcurso de mais de dez anos desde a origem da TCE;
Considerando que, após a análise do feito, a unidade técnica propôs o arquivamento do processo, sem o julgamento de mérito, nos termos dos arts. 169, VI, e 212, do RITCU e do art. 6º, II, da IN TCU n.º 71, de 2012, ao vislumbrar que restaria configurado o suposto prejuízo ao exercício do contraditório e da ampla defesa pelo responsável, tendo o MPTCU anuído a essa proposta;
Considerando, todavia, que os elementos de convicção não seriam suficientes para resultar no afastamento das irregularidades inerentes à presente tomada de contas especial, não devendo o TCU inferir o suposto prejuízo à defesa, pois o aludido responsável teria ciência das falhas desde a fase interna desta TCE, além de figurar como responsável em vários outros processo no TCU, devendo a unidade técnica promover, então, a citação de Fernando de Souza, nos termos do art. 8º da Lei n.º 8.443, de 1992;
Considerando que o valor do aludido débito ultrapassaria o limite de R$ 100.000,00 estabelecido pelo art. 6º, II, da IN TCU n.º 71, de 2012;
Considerando, enfim, que o presente feito ainda dependeria das medidas saneadoras, pois, até o presente momento, o responsável não teria sido chamado em citação;
Os Ministros do Tribunal de Contas da União, reunidos em Sessão de 2ª Câmara, ACORDAM, por unanimidade, com fundamento no art. 143, inciso V, alínea "e", do Regimento Interno do TCU, aprovado pela Resolução nº 246, de 2011, em determinar a restituição do processo à Secex-TCE para o prosseguimento do feito pelo saneamento dos autos, com a citação dos responsáveis, e prolatar as determinações abaixo indicadas:
1. Processo TC-Processo 006.369/2019-7 (TOMADA DE CONTAS ESPECIAL) 
	1.1. Responsável: Fernando de Souza (CPF XXX.147.738-XX) .
	1.2. Entidade: Estado de Alagoas.
	1.3. Relator: Ministro-Substituto André Luís de Carvalho.
	1.4. Representante do Ministério Público: Procuradora-Geral Cristina Machado da Costa e Silva.
	1.5. Unidade Técnica: Secretaria de Controle Externo de Tomada de Contas Especial (SecexTCE) .
	1.6. Representação legal: não há.
	1.7. determinar que a Secex-TCE adote as seguintes medidas:
	1.7.1. promova a citação de Fernando de Souza, além dos demais responsáveis a serem identificados pela unidade técnica, nos termos dos arts. 10, § 1º, e 12, II, da Lei nº 8.443, de 1992, e do art. 202, II, do RITCU, para, no prazo de 15 (quinze) dias contados da notificação, apresentarem as suas alegações de defesa em face de todas as irregularidades detectadas nos autos ou recolher o correspondente valor do débito em favor do Tesouro Nacional, atualizado monetariamente a partir da data das ocorrências até os efetivos recolhimentos, sob as seguintes condições:
	Data de referência
	Valor (R$) 
	Débito/Crédito

	24/11/2004
	1.500.000,00
	D

	21/08/2006
	336.893,60
	C

	Irregularidade sob a responsabilidade de Fernando de Souza: "A obra executada não atingiu as metas físicas do projeto, não apresentando funcionalidade. Quando da assinatura do termo de convênio ficou definido que uma das obrigações do convenente era executar direta ou indiretamente os trabalhos necessários à consecução do objeto do convênio, observando os critérios de qualidade técnica, prazos e custos previstos no plano de trabalho. Tal obrigação foi descumprida no momento em que o convenente deixou de executar o objeto integralmente", além da falta de evidenciação sobre o necessário nexo causal entre os recursos federais aportados e os supostos dispêndios incorridos no ajuste, impedindo, com isso, a efetiva comprovação da boa e regular execução do ajuste; 
	1.7.2. identifique os demais responsáveis e, entre outros fundamentos, promova a eventual citação deles pela falta de evidenciação sobre o necessário nexo causal entre os recursos federais aportados e os supostos dispêndios incorridos no ajuste, impedindo, com isso, a efetiva comprovação da boa e regular execução do ajuste; e
	1.7.3. envie a cópia deste Acórdão à Fundação Bio-Rio, com os seus ordenadores de despesa (Adolpho Armando Velhote Friedheim, Gilberto Lima de Freitas, Márcio João de Andrade Fortes e Maria Isabel Oliveira Froes Cruz) , além dos gestores da Finep identificados a partir da determinação prolatada pelo item 1.7.1 deste Acórdão, para facilitar a correspondente manifestação nos autos.

Segunda Câmara

Estado de Alagoas.

Fernando de Souza (CPF XXX.147.738-XX).

ACORDAO-COMPLETO-2487277

Acórdão de Relação 1233/2022 - Segunda Câmara

Acórdão de Relação

ACORDAO-COMPLETO-2405301

Acórdão de Relação 6703/2020 - Segunda Câmara

ANDRÉ DE CARVALHO

não há.

Procuradora-Geral Cristina Machado da Costa e Silva.

TOMADA DE CONTAS ESPECIAL (TCE)

Secretaria de Controle Externo de Tomada de Contas Especial (SecexTCE).